【裁判字號】    96,訴,1185
【裁判日期】    970226
【裁判案由】    妨害自由等
【裁判全文】
臺灣士林地方法院刑事判決              96年度訴字第1185號
公  訴  人  臺灣士林地方法院檢察署檢察官
被      告  丙○○
            甲○○
共      同
選任辯護人  薛銘鴻律師
            林麗芬律師
上列被告因妨害自由等案件，經檢察官提起公訴（96年度偵字第
4493號），本院判決如下：
    主  文
甲○○傷害人之身體，累犯，處有期徒刑陸月，如易科罰金以新
台幣壹仟元折算壹日，減為有期徒刑參月，如易科罰金以新台幣
壹仟元折算壹日。被訴私行拘禁罪部分無罪。
丙○○無罪。
    事  實
一、甲○○曾於民國95年間，因詐欺案件，經台灣台北地方法院
    判處有期徒刑4 月確定，於96年1 月12日易科罰金執行完畢
    ，竟仍不知悔改，於96年3 月15日晚間8 時30分許，陪同老
    闆丙○○前往台北市○○○道○ 段168 號葉園休閒農場有限
    公司（下稱葉園公司）辦公室，與葉峻魁、乙○○同坐一桌
    商談渠等間之工程糾紛，席間，因乙○○、丙○○言語發生
    衝突，丙○○站起來手拍乙○○之肩膀，乙○○則以手推丙○○之胸部，丙○○以手自乙○○頸部後方向前勾住乙○○
    之頸部，二人發生拉扯（均未成傷）。甲○○見狀，趁隙以
    腳踢乙○○，但未成傷，即遭丁○○將渠三人拉開（下稱第
    1 次衝突），甲○○亦暫時離開該處至屋外，未久，甲○○
    進入辦公室內與乙○○發生言語衝突，甲○○乃基於傷害之
    犯意，徒手毆打乙○○頭部、臉部，並以腳踢踹乙○○腳部
    ，致乙○○右眼6X6 公分瘀腫、左眼5X5 公分瘀腫、右側顴
    骨骨折、左膝1X1 公分擦傷（下稱第2次衝突）。
二、案經乙○○告訴由台北市政府警察局士林分局報請台灣士林
    地方法院檢察署檢察官偵查起訴。
    理  由
甲、有罪部分：
一、訊之被告甲○○對前述傷害之犯罪事實自白不諱，核與證人
    乙○○、葉峻魁於本院審理時證述之情節相符，並有台北市
    立聯合醫院甲種診斷證明書1 紙在卷可證。事證明確，被告
    甲○○傷害之犯行洵堪認定，應予依法論科。
二、核被告甲○○所為，係犯刑法第277 條第1 項傷害罪。被告
    甲○○曾於95年間，因詐欺案件，經台灣台北地方法院判處
    有期徒刑4 月確定，於96年1 月12日易科罰金執行完畢，有
    台灣高等法院被告前案紀錄表在卷可稽，其於有期徒刑執行
    完畢5 年內，故意再犯本件有期徒刑以上之罪，應論以累犯
    ，並加重其刑。爰審酌被告甲○○因細故動手毆人，致被害
    人乙○○雙眼瘀腫、顴骨骨折，所受傷害非輕，並斟酌其犯
    罪後坦承犯行之態度等一切情狀，量處如主文所示之刑，並
    諭知易科罰金之折算標準。又中華民國96年罪犯減刑條例已
    於96年7 月16日施行，本件被告甲○○犯罪時間在該條例第
    2 條第1 項所定之96年4 月24日之前，依該條例第2 條第1
    項第3 款規定意旨，合於減刑條件，爰就被告甲○○本件所
    犯之罪，減其刑期二分之一，並諭知易科罰金之折算標準。
乙、無罪部分：
  一、公訴意旨另以：(一)被告丙○○於前開時地，基於傷害之犯
      意，徒手毆打乙○○之胸部、再以手臂勒住乙○○之脖子
      將其壓倒在地，而認被告丙○○涉犯刑法第277 條第1 項
      傷害罪嫌；(二)乙○○於前開時地被毆後，因傷疼痛站立於
      辦公室牆邊怒視被告丙○○、甲○○，詎被告丙○○、甲○○共同基於剝奪行動自由之犯意聯絡，由被告丙○○喝
      令乙○○待在辦公室內不准動、不得離去，被告甲○○則
      持黑色棍狀物來回進出辦公室，監視乙○○舉動，乙○○
      因害怕又遭毆打不敢離開，遭剝奪行動自由達20至30分鐘
      許，因認被告丙○○、甲○○共同犯刑法第302 條私行拘
      禁罪嫌。
  二、按犯罪事實應依證據認定之，無證據不得認定犯罪事實；
      又不能證明被告犯罪者，應諭知無罪之判決，刑事訴訟法
      第154條第2項、第301條第1項分別定有明文。又事實之認
      定，應憑證據，如未能發現相當證據，或證據不足以證明
      ，自不能以推測或擬制之方法，為裁判基礎（最高法院40
      年臺上字第86號判例參照）；且認定犯罪事實所憑之證據
      ，雖不以直接證據為限，間接證據亦包括在內，然而無論
      直接證據或間接證據，其為訴訟上之證明，須於通常一般
      之人均不致有所懷疑，而得確信其為真實之程度者，始得
      據為有罪之認定，倘其證明尚未達到此一程度，而有合理
      之懷疑存在而無從使事實審法院得有罪之確信時，即應由
      法院為諭知被告無罪之判決（最高法院76年台上字第4986
      號判例參照）。又被害人所述被害情形如無瑕疵可指，而
      就其他方面調查又與事實相符，則其供述始得為判決之基
      礎（最高法院32年上字第657號判例可資參照）。
  三、訊之被告丙○○雖坦承前開時地第1 次發生衝突時，曾以
      手勾住告訴人乙○○之脖子，然否認犯傷害罪，辯稱：係
      因告訴人乙○○挑釁被告甲○○，2 人拉扯，為拉開告訴
      人乙○○，才以手勾住其脖子云云；被告丙○○、甲○○
      均否認有私行拘禁之犯行，辯稱：係因衝突發生後已經請
      葉峻魁報警，所以要求告訴人乙○○不要離開，並無私行
      拘禁告訴人乙○○之行為及犯意等語。本件公訴人認被告
      丙○○涉犯刑法第277 條第1 項傷害罪、被告丙○○、甲○○共犯刑法第302 條私行拘禁罪，主要係以告訴人乙○○於警詢、偵查中檢察事務官訊問時之指訴及證人葉峻魁
      於檢察事務官訊問時之證述為據。惟查：
    (一)關於被告丙○○被訴傷害部分：
      1.按刑法第277 條第1 項之傷害罪，以有傷害人之意思並
        發生傷害之結果者始能成立，若加害者以傷害人之意思
        而加暴行，尚未發生傷害之結果，除法律對於此項暴行
        另有處罰規定者外，自不成立何種罪名（最高法院23年
        上字第763 號判例參照）。
      2.查證人乙○○於本院97年2 月12日審理時到庭證稱：當
        天第1 次發生衝突時，被告丙○○係抓著其頭部壓了很
        久，使其無法動彈、被告甲○○從後面打，但是都沒有
        傷到（見本院卷第48頁）；且觀諸告訴人乙○○於96年
        3 月15日至台北市立聯合醫院急診，其所受傷勢為右眼
        6X6 公分瘀腫、左眼5X5 公分瘀腫、右側顴骨骨折、左
        膝1X1 公分擦傷，此有卷附診斷證明書可參（見台灣士
        林地方法院檢察署96年度偵字第4493號卷第14頁），足
        見告訴人乙○○並未因被告丙○○以手勾勒其脖子而受
        傷。至於證人乙○○嗣改稱被告丙○○勒其脖子有致其
        受傷云云，核與診斷證明書所載不符，難以憑採。
      3.至於證人乙○○於本院審理訊問時，雖證稱當日第1 次
        發生衝突前，被告丙○○有動手毆打其胸部等語，惟依
        前開診斷證明書所載，告訴人乙○○之胸部並未受傷，
        是被告丙○○縱令有以手毆打告訴人乙○○之胸部，但
        依前開證據足認尚未發生傷害之結果。
      4.至於證人乙○○於本院審理時另證稱第1 次衝突時，被
        告丙○○除以一手勾勒其脖子外，尚有以另一手毆打其
        臉部、頭部云云，然證人葉峻魁於本院97年2 月12日審
        理時具結證稱：「第1 次衝突時應該沒有什麼傷，只是
        勒脖子而已」（見本院卷第97頁）、檢察官問：「丙○○勒住乙○○脖子，是否單純勒住脖子？抑或有其他動
        作？譬如毆打的動作？」證人葉峻魁答稱「勒脖子而已
        」，檢察官再問「只有勒脖子嗎？沒有做進一步的動作
        ？」證人葉峻魁答稱「對對，沒有」（見本院卷第92頁
        ）。況證人乙○○於偵查中檢察事務官訊問其如何被毆
        時，係指稱被告丙○○用手勒住其脖子，將其壓在牆角
        約1 分鐘，並未指稱被告丙○○以一手勾勒其脖子之同
        時，尚以另一隻手毆打其臉部、頭部（見前述偵卷第49
        頁），證人乙○○於本院審理時檢察官主詰問時敘述第
        1 次衝突被毆經過，亦僅證稱被告丙○○以手勾住其脖
        子壓制，被告甲○○趁機踢打，並未稱被告丙○○以一
        手勾勒其頸部之同時，尚以另一隻手毆打其臉部、頭部
        （見本院卷第49頁），其嗣後改稱被告丙○○於第1 次
        衝突時有毆打其臉部、頭部云云，與其之前所述及證人
        葉峻魁所述均有不合，尚難採信。是並無證據足以認定
        被告丙○○動手毆打告訴乙○○之臉部、頭部。
      5.至於告訴人乙○○雖受有左膝擦傷之傷勢，惟乙○○於
        本院審理時證稱該傷勢乃第2 次衝突時，被告甲○○將
        其打倒在地、趴在地上踹其腳所造成等語（見本院卷第
        72頁），足見該傷勢並非被告丙○○造成。
      6.綜上所述，被告丙○○雖於衝突前以手拍打告訴人乙○○之胸部、於第1 次衝突時以手勾勒告訴人乙○○之脖
        子，但並未造成告訴人乙○○傷害之結果。且被告丙○○並未毆打告訴人乙○○臉部，告訴人乙○○所受眼部
        瘀腫、顴骨骨折、左膝擦傷之傷害，並非被告丙○○造
        成，尚難令被告丙○○負傷害之罪責。不能證明被告丙○○犯傷害罪，自應依前開規定諭知無罪之判決。
    (二)關於私行拘禁部分：
      1.證人乙○○於本院審理時雖證稱：第1 次衝突及第2 次
        衝突甲○○將之毆傷後，被告丙○○、甲○○都有說不
        能走，並擋在門口，被告甲○○手拿棍棒走來走去，不
        讓其離開云云，然經交互詰問訊問其詳細經過，證人乙○○證稱被告丙○○、甲○○喝令其不准走，並未做出
        阻止其離開之動作（見本院卷第79頁、第83頁），被告
        二人說不准走但沒有下文，亦無上文，被告甲○○說不
        准走後手上並沒有再拿棍子走來走去等語（見本院卷第
        77 頁） ；問乙○○既然如此何以不離開？證人乙○○
        答稱：離開可能會被打、被告等人並未明說要打他等語
        （見本院卷第77頁、79頁）。參以被告甲○○當日雖手
        持疑似棍棒之物，在屋外走動，甚或進出辦公室，然被
        告甲○○及被告丙○○既未恐嚇告訴人乙○○如果離開
        該處要予以毆打，被告甲○○、丙○○復辯稱被告甲○○所持物品並非棍棒，而係於屋外抽煙時撿拾之樹枝，
        尚難認被告甲○○手持上開物品進出辦公室之舉，屬不
        法壓抑告訴人乙○○行動自由之行為。
      2.至於證人葉峻魁於檢察事務官詢問時，雖證稱：被告甲○○當日有說乙○○不能出去，要叫人來打他云云及當
        天其報警係因認為被告他們要將告訴人乙○○留在辦公
        室內不讓他出去，被告丙○○也在屋內，因此才報警云
        云（見偵卷第50頁）。然於本院審理時則於具結後證稱
        ：當日被告甲○○是說要叫人，沒說要叫人打乙○○等
        語，與其偵查中所述不符，檢察官認為證人丁○○此次
        陳述應係遭受某種程度壓力，偵查中之陳述應較接近事
        實真相云云。然查：
        (1)刑事訴訟法第159 條之2 規定：被告以外之人於檢察
          事務官、司法警察官或司法警察調查中所為之陳述，
          與審判中不符時，其先前之陳述具有較可信之特別情
          況，且為證明犯罪事實存否所必要者，得為證據。其
          所謂「具有較可信之特別情況」（即學理上所稱之「
          特信性」），係指其陳述係在特別可信為真實之情況
          下所為者而言。例如被告以外之人出於自然之發言、
          臨終前之陳述，或違反自己利益之陳述等特別情形均
          屬之。蓋被告以外之人在類此特別情況下所為之陳述
          ，就通常而言，其虛偽之可能性偏低，可信之程度較
          高，若該項陳述為證明犯罪事實存否所必要，依上規
          定，自得構成傳聞法則之例外，而承認其證據能力。
          上開規定所指「具有較可信之特別情況」，係屬傳聞
          證據例外取得證據能力之特別要件，與一般供述證據
          必須具備任意性之證據能力要件有別，二者不可混為
          一談。故被告以外之人於檢察事務官、司法警察官或
          司法警察調查中所為與審判中不符之陳述，縱係出於
          自由意思，然仍必須具備「具有較為可信之特別情況
          」及「證明犯罪事實存否所必要」之要件，始能採為
          證據。不能僅以被告以外之人在檢察事務官、司法警
          察官或司法警察調查中所為與審判中不符之陳述係出
          於其自由意思，即謂具有特別可信之情況，而採為犯
          罪之證據（最高法院94年度台上字第5490號判決參照
          ）。且審判外之陳述既係於前述例外情形始具證據能
          力，則先前陳述如何「具有較可信之特別情況」？此
          例外情形，自應有嚴格之證明，始符合上開規定，不
          得單憑先前陳述訊問之時間距案發時間較近，即逕謂
          該陳述較為可採。否則，警詢、檢察事務官詢問之時
          間通常在先，豈不造成該審判外陳述之證據價值，因
          距案發時間較近，即優於審判中經具結、詰問等程序
          所為陳述之不當結果（最高法院93年台上字第2645號
          判決類此見解可資參考）。
        (2)查證人葉峻魁於本院審理時具結後堅稱：當天被告侯
          宣丞是說要叫人，而非說要叫人打告訴人等語，參諸
          被告甲○○指稱當天告訴人也有揚言叫他不要走要叫
          人來，雙方互嗆要叫人等語（見本院卷第89頁），佐
          以告訴人乙○○於告訴狀中指稱被告甲○○當日叫囂
          「你要怎樣都沒關係！叫警察、叫什麼人來都一樣！
          」（見96年度他字第1206號卷第2 頁），足見此部分
          不一致，證人葉峻魁於本院所述與告訴人指訴及被告
          甲○○所稱較為相符，其於偵查中檢察事務官訊問時
          之陳述，並無較可信之特別情況，尚難採為證據。被
          告甲○○要告訴人不准走，要叫人，核其所述並非以
          若告訴人膽敢離開要叫人加害之語恫嚇，並非屬脅迫
          告訴人不得離開之言語。
        (3)而證人葉峻魁於本院審理時復具結證稱：第1 次衝突
          後其並未報警，只是把被告甲○○拉開（見本院卷第
          93頁）、第2 次衝突，我說你們這樣打不好，我就說
          報警，被告丙○○說報警沒關係（見本院卷第96頁）
          ，我直接在辦公室內打電話報警（見本院卷第114 頁
          ）。經以偵查中檢察事務官訊問時之筆錄詰問證人葉
          峻魁「依你所見，被告二人當時是否確實要對乙○○
          妨害自由？在偵查中你是否是這個意思？」證人答稱
          「沒有」「那時候想說，打成那樣一定要叫警察來處
          理啊！因為都打成重傷了！」（見本院卷第117 頁）
          、「我不知道什麼是妨害啦！只是這樣講啦！大概知
          道的就講而已」等語（見本院卷第118 頁）。本院審
          酌偵查中檢察事務官並未訊問報警細節，且偵查筆錄
          所載「我會認為他們是要將許（按指告訴人乙○○）
          留在辦公室內不讓他出去，郭（按指被告丙○○）也
          在屋內，因此我才會去報警」，究竟是指認為乙○○
          遭受私行拘禁所以報警處理？還是指被告丙○○也在
          屋內，要其報警，並因此不讓告訴人離開？容有未明
          ，其於偵查中檢察事務官訊問時之陳述，並無較可信
          之特別情況，尚難採為證據。
      3.又，被告甲○○將告訴人毆傷，係因被告甲○○由屋外
        入內後又發生衝突所致，此經證人葉峻魁於本院審理時
        證述甚明（見本院卷第94頁），且證人乙○○亦證稱被
        告二人要告訴人不要走時，並無阻止其離開之動作（見
        本院卷第79頁），則嗣後證人乙○○改稱：其要離開時
        ，不就被打了嗎（見本院卷第83頁）云云，核與其之前
        所述及證人葉峻魁所述相左，尚難採信，亦難以憑此認
        為被告係以傷害之方式做為私行拘禁告訴人之手段。
      4.證人乙○○於本院審理時具結證稱：「他們有說你不能
        動、不能走，事情解決完才能出去。」（見本院卷第50
        頁）經辯護人質問究竟要處理何事？證人乙○○稱「是
        我敘述錯誤，大概他的講法是『你不能走』，而『他要
        我事情處理完再走』這句話是我自己加進去的，他的意
        思是叫我處理完再走，這是我的講法，他並沒有講這句
        話，但我猜測他的意思是這樣。」（見本院卷第58頁）
      5.參互以觀，足見被告丙○○、甲○○要求告訴人乙○○
        不要離開，係意在將彼此工程糾紛、傷害糾紛釐清，且
        第2 次衝突發生後被告丙○○既已同意並要求葉峻魁報
        警，渠要求告訴人乙○○不要離開，主觀上應無不法剝
        奪乙○○行動自由之意。又被告丙○○、甲○○雖出言
        要乙○○不准離開，但並未以強暴、脅迫或其他不法手
        段壓抑告訴人乙○○之行動自由，客觀上乙○○之行為
        或不行為自主性並未因而喪失。此外，復查無其他積極
        證據足認被告二人有私行拘禁之行為，不能證明被告犯
        罪，此部分自應為被告無罪之諭知。
據上論斷，應依刑事訴訟法第299 條第1 項前段、第301 條第1
項，刑法第277 條第1 項、第47條第1 項，中華民國96年罪犯減
刑條例第2 條第1 項第3 款、第7 條，判決如主文。
本案經檢察官余秉甄到庭執行職務。
中    華    民    國    97    年    2     月    26    日
                  刑事第四庭審判長法  官  趙文卿
                                  法  官  高雅敏
                                  法  官  洪慕芳
以上正本證明與原本無異。
如不服本判決，應於收受送達後10日內向本院提出上訴書狀，其
未敘述上訴之理由者並得於提起上訴後20日內向本院補提理由書
（均須按他造當事人之人數附繕本）。
                            書記官  林靜枝
中    華    民    國    97    年    2     月    26    日
附錄本案論罪科刑法條：
中華民國刑法第277 條第1 項（普通傷害罪）：
傷害人之身體或健康者，處3 年以下有期徒刑、拘役或1 千元以
下罰金。


司法院資訊處製作；財團法人民間司法改革基金會備份。
